【裁判字號】    99,訴,1584
【裁判日期】    991130
【裁判案由】    清償債務
【裁判全文】
臺灣高雄地方法院民事判決      99年度訴字第1584號
原      告  鄭碧霞
訴訟代理人  劉新安律師
被      告  曾世欣
被      告  曾世強
被      告  曾南旗
被      告  曾寶潓
被      告  曾世榮
兼上二  人
訴訟代理人  林曾美緣
上列當事人間請求清償債務事件，本院於民國99年11月11日言詞
辯論終結，判決如下：
    主  文
被告應就繼承曾奇獅遺產之範圍內，連帶給付原告新台幣壹佰萬
元，及自民國九十四年八月十八日起至清償日止，按周年利率百
分之二十計算之利息。
訴訟費用由被告連帶負擔。
本判決第一項於原告以新台幣參拾參萬供擔保後，得假執行。
    事實及理由
壹、程序方面：
一、按訴狀送達後，原告不得將原訴變更或追加他訴，但擴張或
    減縮應受判決事項之聲明者，不在此限，民事訴訟法第255
    條第1項第3款定有明文。本鑑於告起訴聲明請求被告等應連
    帶給府４原告新台幣（下同）100萬元，及自94年8月18日起
    至清償日止，按年息百分之20之利息。嗣於本院言詞辯論期
    日，變更聲明為被告等應於繼承曾奇獅遺產之範圍內連帶給
    付原告新台幣（下同）100萬元，及自94年8月18日起至清償
    日止，按年息百分之20之利息，核屬聲明之減縮，依上開規
    定，應予准許。
貳、實體方面：
一、原告主張：
    訴外人曾奇獅前於民國（下同）88年3 月31日向原告借款新
    台幣（下同）1,000,000 元，雙方約定清償日為90年3 月31
    日，月息2 分，並由訴外人曾奇獅提供名下坐落高雄市○○
    區○○段442 （應有部分1/4 ）、463 、465 （應有部分全
    部）地號土地，暨坐落442 地號土地上同段691 建號（應有
    部分1/4 ）即門牌號碼高雄市苓雅區○○○路27 巷20 號房
    屋（下稱系爭不動產）設定抵押權予原告以擔保債權，嗣曾
    奇獅於92年8 月8 日死亡，被告等6 人均為其繼承人，且未
    聲明拋棄繼承或限定繼承，自應就上開債務於繼承曾奇獅遺
    產之範圍內，負連帶清償之責，為此爰依借貸及繼承之法律
    關係，聲明求為判令被告應於繼承訴外人曾奇獅遺產之範圍
    內連帶給付原告1,000,000 元，及自94年8 月18日起至清償
    日止按年息20％計算之利息，原告並願供擔保，請准宣告假
    執行。
二、被告則以：
    原告雖主張曾奇獅生前積欠其100 萬元借款及月息2 分云云
    ，惟被告否認之，依民事訴訟法第277 條之規定，原告應負
    舉證責任。原告雖提出借據影本、抵押權設定契約書影本、
    他項權利證明書影本等為證，然上開證據均屬影本，有造假
    之虞，無法檢驗是否屬實，且借據影本上之曾奇獅簽名印文
    ，亦非曾奇獅生前筆跡，故原告所提上開證物，均不足採信
    。又原告雖提出資金來源證明，但究未能證明有交付借款之
    事實，依消費借貸之要物性，原告上開曾奇獅生前向其借款
    之主張，不足採信。又被告曾世榮、林曾美緣、曾寶潓、曾
    世強雖曾對原告上開借款之主張，於審理時不為爭執，並表
    達願予清償之意，然此係基於誤認借款事實存在所為錯誤之
    自認，依法自得撤銷。從而原告既不能舉證證明借款事實存
    在，其依消費借貸及繼承之法律關係，請求被告於繼承曾奇
    獅遺產範圍內，連帶給付原告100 萬元及自94年8 月16日起
    至清償日止，按年息百分之20計算之利息，顯無理由等語，
    資為抗辯，並答辯聲明：原告之訴駁回。
三、法院之判斷：
（一 ）原告主張之事實，業據其提出借據影本、抵押權設定契
    約書影本；他項權利證明書影本、本院家事庭99年6月25日
    雄院高99團字第2251號函、土地登記第二類謄本正本、建
    物登記第二類謄本正本、高雄市農會客戶臨時對帳單影本2
    紙、曾奇獅73年7 月24日登錄之印鑑證明1 份等為證，經核
    無誤，與其所述相符，並經被告曾世榮、林曾美緣、曾寶潓
    、曾世強自認在卷，足認原告主張之事實，堪信屬實。被告
    雖辯稱原告未能提出借據原本，顯示若非曾奇獅與原告間無
    借款關係存在，即為系爭借款已清償完畢，已交還借據與曾
    奇獅，否則原告豈會未持有系爭借款借據，此外，系爭借據
    影本之曾奇獅簽名，並非曾奇獅生前筆跡，被告否認借款關
    係存在云云。惟查，原告就上開提領100 萬元資金借予曾奇
    獅之事實，業據其提出足以證明原告由高雄市農會前鎮辦事
    處0000-0 0000-0 帳戶提款現金55萬元、88年3 月31日由王
    敦明0000-0 0000-0 帳戶提領15萬元、88年4 月2 日由王明
    敦上開帳戶現金提領30萬元等事實之高雄市農會客戶臨時對
    帳單影本2 紙為證，且系爭抵押權設定契約書上曾奇獅印鑑
    印文與原告提出之曾奇獅於73年7 月24日登錄之印鑑證明（
    見卷74頁）印文，以肉眼觀察，係屬相符。此外，倘曾奇獅
    未向原告借款，又豈會將系爭不動產設定本金最高限額120
    萬元之抵押權予原告，且倘若曾奇獅生前已清償借款，亦不
    致未請求原告出具清償證明塗銷抵押權設定登記。此外，法
    律並未規定借款契約之成立，應以簽立書面借據為法定方式
    ，故原告雖未提出借據原本供審酌，但本院考量上開系爭不
    動產確有設定抵押權予原告、原告提出之借據影本所載內容
    與抵押權契約書之內容大致相符、資金來源證明之日期大致
    與借款日期相符及原告提出曾奇獅於73年7 月24日向戶政機
    關登錄之印鑑證明印文與抵押權設定契約書及借據影本相符
    等情，認為依一般經驗法則，原告上開舉證已足堪認定原告
    確有貸與100 萬元予曾奇獅，且未獲清償。至於被告辯稱已
    清償借款等情，依民法第277 條之規定，應由被告負舉證責
    任，被告既未舉證以實其說，上開辯詞即不足採信。
（二）按「借用人應於約定期限內，返還與借用物種類、品質、
    數量相同之物，未定返還期限者，借用人得隨時返還，貸與
    人亦得定一個月以上之相當期限，催告返還。」、「遲延之
    債務，以支付金錢為標的者，債權人得請求依法定利率計算
    之遲延利息。但約定利率較高者，仍從其約定利率」、「約
    定之利率超過週年百分之20者，債權人對於超過部分之利息
    ，無請求權。」、「繼承人自繼承開始時，除本法另有規定
    外，承受被繼承人財產上之一切權利、義務。但權利、義務
    專屬於被繼承人本身者，不在此限。」、「繼承在民法繼承
    編中華民國98年5月22日修正施行前開始，繼承人因不可歸
    責於己之事由或未同居共財者，於繼承開始時無法知悉繼承
    債務之存在，致未能於修正施行前之法定期間為限定或拋棄
    繼承，且由其繼續履行繼承債務顯失公平者，於修正施行後
    ，以所得遺產為限，負清償責任。」，民法第478 條、第23
    3 條、第205 條及民法修正前第1148條、民法繼承編施行法
    第1 條之3 第4 項分別定有明文。被告之被繼承人曾奇獅生
    前積欠被告100 萬元之借款及年息百分之20之利息已如前述
    ，則不論被告曾世榮、林曾美緣、曾寶潓、曾世強是否得撤
    銷承認借款之自認，原告依上開法律規定，請求被告於繼承
    曾奇獅遺產之範圍內，連帶給付100 萬元及自94年8 月18日
    起至清償日止，按年息百分之20計算之利息，核屬有據，應
    予准許。
四、原告陳明願供擔保以代釋明，請准宣告假執行，於法核無不
    合，爰酌定相當擔保金額准許之。
五、結論：原告之訴為有理由，依民事訴訟法第78條、第85條第
    2 項、第390條第2項，判決如主文。
中    華    民    國     99   年    11   月    30   日
                     鳳山民事法庭   法  官  吳文婷
以上正本證明係照原本作成。
如不服本判決，應於送達後二十日內，向本院提出上訴狀並表明
上訴理由，如於判決送達前提起上訴者，應於判決送達後十日內
補提上訴理由書（須附繕本）。如委任律師提起上訴者，應一併
繳納上訴審裁判費。
中    華    民    國    99    年    11    月    30    日
                                    書記官  林仕興

司法院資訊處製作；財團法人民間司法改革基金會備份。
